【裁判字號】    90,上,585
【裁判日期】    920722
【裁判案由】    分割共有物
【裁判全文】
臺灣高等法院臺中分院民事判決  九十年度上字第五八五號
      上  訴  人    丁○○
      訴訟代理人    辰○○
      複  代理人    卯○○
      上  訴  人    辛○○
      訴訟代理人    庚○○
      上  訴  人    己○○
                    寅○○
                    戊○○
      訴訟代理人    申○○
      上  訴  人    癸○○
                    Ｅ○○
                    Ｄ○○
                    Ｆ○○
                    Ｇ○○
                    壬○○
                    丑○○
      訴訟代理人    Ｈ○○
      上  訴  人    甲○○
                    地○○
                    玄○○
                    Ｂ○○ (.
                    Ｃ○○
                    黃○○
                    戌○○
                    宇○○
                    酉○○即.
                    午○○即.
                    子○○即.
                    亥○○即.
                    巳○○即.
     法定代理人     丙○○
     上  訴  人     未○○.
     上  訴  人     Ａ○○.
                    天○○即.
                    宙○○即.
     被上訴人       乙○○
右當事人間分割共有物事件，上訴人對於中華民國九十年九月二十五日臺灣彰化地方
法院八十九年訴字第六○五號第一審判決提起上訴，被上訴人為訴之追加，本院判決
如左：
      主      文
原判決除確定部分外廢棄。
上訴人酉○○、午○○、子○○、亥○○、巳○○、未○○、丙○○應就其被繼承人
洪勝德所遺坐落彰化縣二林鎮○○段二九二地號土地面積０、八六九０公頃應有部分
六六六０分之二０四辦理繼承登記。
兩造共有坐落彰化縣二林鎮○○段二九二地號土地應依附圖乙案所示方法分割：編號
１面積０‧０七一七公頃分歸上訴人壬○○、戌○○、酉○○、午○○、子○○、亥
○○、巳○○、未○○、丙○○共同取得，並按附表所載應有部分比例保持共有；編
號２面積０‧０三七九公頃分歸上訴人甲○○取得，編號３面積０‧０四三七公頃分
歸被上訴人乙○○取得，編號４面積０‧０九０二公頃分歸上訴人癸○○取得，編號
５面積０‧０三五一公頃分歸上訴人地○○、宇○○、玄○○、Ｂ○○共同取得，並
按附表所示應有部分比例保持共有，編號６面積０‧０一０一公頃分歸上訴人丑○○
取得，編號７面積０‧０四七八公頃分歸上訴人辛○○取得，編號８面積０‧０四三
０公頃分歸上訴人己○○取得，編號９面積０‧０四三０公頃分歸寅○○取得，編號
１０面積０‧０四三０公頃分歸戊○○取得，編號面積０‧０五二五公頃分歸Ａ○○
、天○○、紀蔡栓共同取得，並按附表所示應有部分比例保持共有，編號面積０‧
０二一七公頃、編號面積０‧０二一七公頃、編號面積０‧０二一七公頃及編號
面積０‧０二一七公頃土地，均分歸上訴人Ｇ○○、Ｄ○○、Ｅ○○、Ｆ○○取得
，並按附表所示應有部分比例保持共有，編號面積０‧０五一九公頃分歸上訴人丁
○○取得，編號面積０‧０二一０公頃分歸上訴人黃○○取得，編號面積０‧０
二一０公頃分歸上訴人Ｃ○○取得，編號面積０‧０公頃及編號部分面積０‧０
四三五公頃分歸兩造取得供道路使用，並按附表所示應有部分比例保持共有。
第一、二審訴訟費用（除確定部分外）及追加之訴訴訟費用由兩造按附表所示應有部
分比例負擔。
      事      實
甲、上訴人方面：
一、聲明：
Ａ、上訴人丑○○、壬○○、甲○○、地○○、玄○○、紀俊燈、Ｃ○○、黃○○、
    Ａ○○、戌○○、宇○○、天○○、紀蔡栓、酉○○、午○○、洪玟旼、亥○○
    、巳○○、未○○、丙○○等人均請求：
（一）原判決除主文第一項外均廢棄。
（二）右廢棄部分，兩造共有座落彰化縣二林鎮○○段二九二號，地目旱，面積０．
      八五二八公頃土地應依本院九二中分義民長決字第０三三九八號函囑託彰化縣
      二林地政事務所九十二年三月十九日複丈繪製分割方案甲案（以下稱本院甲案
      ）所示方法分割。
Ｂ、上訴人Ｆ○○、丁○○、丑○○、辛○○、己○○、寅○○、戊○○、Ｅ○○、
    Ｄ○○、Ｇ○○等人均請求依本院九二中分義民長決字第０三三九八號函囑託彰
    化縣二林地政事務所九十二年三月十九日複丈繪製分割方案乙案（以下稱本院乙
    案）所示方法分割。
二、陳述：除與原判決所載相同部分予以引用外，
Ａ、上訴人丑○○、壬○○、甲○○、地○○、玄○○、紀俊燈、Ｃ○○、黃○○、
    Ａ○○、戌○○、宇○○、天○○、紀蔡栓、酉○○、午○○、洪玟旼、亥○○
    、巳○○、未○○、丙○○等人補稱：
（一）按分割方法應參酌分割結果所致共有人之經濟效益，如果須拆除共有人之地上
      房屋，即應慎加考慮，不能以此係將來執行問題，認與分割之方法無關，而不
      加斟酌；又共有土地之分割，應合乎公平原則，尤應注意土地之性質，斟酌分
      割後之經濟效用，而為適當之分配（最高法院七十六年台上字第一０七三號判
      決），法院裁判分割共有物時，除應斟酌共有物之使用現況，各其有人之利害
      關係外，尚應斟酌共有物之四週狀況及共有人分得後之利用效果（最高法院七
      十六年台上字第一四五六號判決）。分割共有物，以消滅共有關係為目的，除
      部分共有人仍願維持共有關係外，不得將其中一部分土地不予分割准部分共有
      人成立新共有關係（最高法院六十九年台上字第一八三一號判例參照）。
（二）壬○○、戌○○、洪勝德願繼續保存共有，但原判決卻未將三人分得之土地保
      持共有。地○○、宇○○、玄○○、紀威全四人願繼續保持共有，原判決卻將
      三人分割取得之土地分為單獨所有。
（三）依原判決之分割方法，則壬○○所分得如原判決附圖編號Ａ３所示之鋼筋混凝
      土造二層樓房，大部分均位於甲○○分得之土地上，勢必須拆除，對共有人壬
      ○○之經濟利益及整個社會之經濟利益，均有不良影響。
（四）依彰化縣二林鎮公所九十一年五月廿八日函，本件二林鎮○○段二九二號土地
      週邊無計劃道路，原判決未予考慮週邊分得土地之出入道路縱依實施區域計劃
      地區建築管理辦法第十一條規定建築基地臨接道路寬度在六公尺以下者，應自
      道路中心線退讓三公尺以上建築，該判決在系爭土地所留私設道路寬六米，造
      成分得週邊土地之共有人，在分割土地時須分攤道路土地，而將來建築退讓時
      卻又須自己負擔道路土地，難謂公平。
（五）依  鈞院勘驗筆錄所載，系爭土地東側目前有一條寬約二米半之巷道通路，北
      面中之路寬約四米，系爭土地之外側道路路寬僅二米半至四米，內側私設道路
      卻六米寬，仍難達到預期六米道路暢通之目的，不宜採取鈞院乙案之分割方法
      。又若依鈞院乙案之分割方法，則上訴人黃○○所分得之編號19所示土地，並
      無任何通路與外界聯絡，顯非妥適之分割方案。
（六）原審判決認為道路寬度六米始符合實施區域計劃地區建築管理辦法第十一條第
      二項第四款之規定，顯有誤會，蓋第十一條第四款規定基地內以私設道路為進
      出道路之建築物總樓地板面積合計在一千平方公尺以上者，道路寬度為六公尺
      ，係以總樓地板面積為基準，而非以基地面積為基準。
（七）系爭土地位於鄉下，價值不高，分割後兩造所取得之土地價值差異不大，不需
      相互補償。
（八）上訴人訴訟代理人陳世煌律師陳稱：只主張九十一年五月三日之分割方案，其
      餘以前所提之方案均不再主張。
Ｂ、上訴人Ｆ○○、Ｄ○○、Ｅ○○均補稱：系爭土地中間預留之道路應留六公尺寬
    ，萬一發生火災，消防車才能入內救火。
Ｃ、上訴人天○○、宙○○、壬○○、Ａ○○均稱：系爭土地中間預留之道路應留四
    公尺寬，以免房屋遭拆除。
Ｄ、上訴人Ｆ○○、辰○○、戊○○均陳稱：若預留六公尺寬作為道路之用而需拆除
    部分房屋，伊亦願意。
三、證據：引用原審立證方法。
乙、被上訴人方面：
一、聲明：依鈞院附圖乙案或甲案所示方法分割，被上訴人均無意見。另追加聲明，
    求為判命：上訴人酉○○、午○○、子○○、亥○○、巳○○、未○○、丙○○
    等應就其被繼承人洪勝德所有坐落彰化縣二林鎮○○段二九二號土地面積０、八
    六九０公頃應有部分六六六０分之二０四辦理繼承登記。
二、陳述：除與原判決所載相同部分予以引用外，補述略稱：
（一）按本件原審判決後，上訴人提起上訴，在鈞院整理中，上訴人紀五湖、洪勝德
      二人死亡。紀五湖應有部分，業經繼承人Ａ○○、天○○、紀蔡栓等三人辦理
      繼承登記完畢。洪勝德部分，其繼承人為酉○○、午○○、子○○、亥○○、
      巳○○、未○○、丙○○等七人，則尚未辦理繼承登記。上開繼承人均已聲明
      承受本件訴訟，為此追加及更正聲明第一、二項，合先說明。
（二）當事人不於適當時期提出攻擊或防禦方法，或遲誤期日或期間，或因其他應歸
      責於已之事由，而致訴訟延滯者，其因延滯而生之費用，及共同訴訟人中有專
      為自己之利益而為訴訟行為者，因此所生之費用，應由該當事人負擔。民事訴
      訟法第八十二條、第八十五條第三項定有明文。本件共有土地，因被上訴人房
      屋老舊，急需改建，他共有人均能配合出具同意書，同意被上訴人在原址改建
      ，惟獨上訴人甲○○不同意蓋章。被上訴人迫於無奈，才起訴請求裁判分割。
      又在分割訴訟中，上訴人等受人煽動蓄意阻撓，以不出庭亦不提出分割方案拖
      延訴訟。
（三）被上訴人只希望分割，並分配在原房屋位置，至於其餘共有人如何分割以及土
      地中間保留道路之寬度如何，被上訴人均無意見，但依法應保留六公尺寬才合
      法，本案因被上訴人房屋已不能使用，急需建築，希望早日判決確定。
（四）系爭土地位於鄉下，價值不高，分割後兩造所取得之土地價值差異不大，不需
      相互補償。
      理      由
甲、程序方面：
（一）上訴人癸○○、Ｇ○○均經合法通知無正當理由不到庭，准依被上訴人之聲請
      ，由其一造辯論而為判決。
（二）上訴人紀五湖於九十年十一月六日死亡，其應有部分業經繼承人Ａ○○、天○
      ○、紀蔡栓等三人辦理繼承登記完畢，並具狀聲明承受訴訟，有戶籍謄本、土
      地登記簿謄本、承受訴訟聲明狀附卷可據（見本院卷一第一二０至一三０頁）
      。又上訴人洪勝德於九十二年五月四日死亡，有戶籍謄本可據（本院卷二第一
      三九頁），其繼承人酉○○、午○○、子○○、亥○○、巳○○、未○○、丙
      ○○等七人（以下稱酉○○等七人）具狀聲明承受訴訟（見同卷第一三五至一
      四二頁），均無不合。又洪勝德死亡後，其系爭土地應有部分，未經其繼承人
      酉○○等七人辦理繼承登記，是被上訴人於第二審追加聲明，求為判命：上訴
      人酉○○等七人應就其被繼承人洪勝德所有系爭土地之應有部分六六六０分之
      二０四辦理繼承登記（見同卷第一四六至一四八頁），亦無不合。
（三）按分割共有物事件，其訴訟標的對於共有人全體必須合一確定，為必要共同訴
      訟，本件原審判決後，僅丑○○、紀五湖（即上訴人Ａ○○、天○○、紀蔡栓
      等三人之被繼承人）、壬○○、洪勝德（即上訴人酉○○等七人之被繼承人）
      、甲○○、地○○、玄○○、紀俊燈、Ｃ○○、黃○○、戌○○、宇○○等人
      提起上訴，依民事訴訟法第五十六條規定，其上訴效力及於同造之丁○○、辛
      ○○、己○○、寅○○、戊○○、洪招俵、Ｅ○○、Ｄ○○、Ｆ○○、Ｇ○○
      （以下稱丁○○等十人），應逕將丁○○等十人列為上訴人。丑○○雖於九十
      一年九月十二日具狀撤回其上訴（見本院卷一第二四三、二四四頁），仍應將
      丑○○列為上訴人。
乙、實體方面：
一、本件被上訴人主張：坐落彰化縣二林鎮○○段二九二地號、地目旱、使用分區為
    「鄉村區乙種建築用地」、面積０‧八六九０公頃土地（以下稱系爭土地）係兩
    造共有，各共有人之應有部分如附表所載，系爭土地並未訂有不分割之特約，復
    無物之使用目的不能分割之情形，雙方就分割之方法又無法達成協議，爰依民法
    第八百二十四條第一項前段之規定，訴請裁判分割，求為依本院附圖乙案或甲案
    （即本院囑託彰化縣二林地政事務所於九十二年三月十九日測繪之複丈成果圖乙
    案或甲案，以下同）所示方法分割之判決（原審另判命上訴人應協同被上訴人就
    系爭土地面積０‧八六九０公頃辦理面積更正為０‧八五二八公頃，此部分未據
    兩造聲明不服）。又系爭土地共有人洪勝德於九十二年五月四日死亡，其系爭土
    地應有部分，未經其繼承人酉○○等七人辦理繼承登記，在辦理繼承登記前，不
    得為分割，為期訴訟經濟，於第二審追加聲明，求為判命：上訴人人酉○○等七
    人應就其被繼承人洪勝德所有系爭土地之應有部分六六六０分之二０四辦理繼承
    登記之判決。
二、上訴人丑○○、壬○○、甲○○、地○○、玄○○、紀俊燈、Ｃ○○、黃○○、
    Ａ○○、戌○○、宇○○、天○○、紀蔡栓、酉○○、午○○、洪玟旼、亥○○
    、巳○○、未○○、丙○○等人均請求：依本院甲案所示方法分割。上訴人Ｆ○
    ○、丁○○、丑○○、辛○○、己○○、寅○○、戊○○、Ｅ○○、Ｄ○○、Ｇ
    ○○等人均請求依本院乙案所示方法分割。
三、被上訴人主張：系爭土地係兩造共有，地目為「旱」、使用分區為「鄉村區乙種
    建築用地」，各共有人之應有部分如附表所載，此有被上訴人所提之土地登記簿
    謄本（見原審卷第一０五至一一二頁、第一四二至一四九頁）及上訴人所提之土
    地登記簿謄本（見本院卷二上訴人九十二年七月八日辯論意旨狀附件）附卷可稽
    ，兩造均不爭執系爭土地並未訂有不分割之特約，復無物之使用目的不能分割之
    情形，雙方就分割之方法又無法達成協議，是被上訴人依據民法第八百二十四條
    第一項前段之規定訴請裁判分割，自無不合。
四、按民法第七百五十九條規定：「因繼承．．．於登記前已取得不動產物權者，非
    經登記，不得處分其物權」。分割共有物，性質上為處分行為（最高法院六十九
    年台上字第一０一二號判例參照）。本件共有人洪勝德於九十二年五月四日死亡
    ，其系爭土地應有部分，未經其繼承人酉○○等七人辦理繼承登記，依上述規定
    及判例意旨，於其繼承人酉○○等七人辦理繼承登記以前，不得分割共有物，為
    符合訴訟經濟，被上訴人於第二審追加聲明，求為判命：上訴人酉○○等七人應
    就其被繼承人洪勝德所有系爭土地之應有部分六六六０分之二０四辦理繼承登記
    ，其訴之追加，洵屬正當，應予准許，爰判決如主文第二項所示。
五、
（一）上訴人壬○○、戌○○、酉○○、午○○、子○○、亥○○、巳○○、未○○
      、丙○○（後七人係由其被繼承人洪勝德書立同意書）均書立同意書，表示就
      系爭土地分割取得之土地願繼續保持共有。上訴人地○○、宇○○、玄○○、
      紀威全四人亦書立同意書，表示就系爭土地分割取得之土地願繼續保持共有，
      此有同意書附卷足憑（見本院卷一第五十九、六十頁）。上訴人Ｆ○○、Ｅ○
      ○、Ｄ○○、陳登託等人均於本院陳稱就系爭土地分割後取得之土地願意保持
      共有，亦有本院筆錄可據（本院卷二第一一三頁）。
（二）被上訴人乙○○及上訴人丑○○、壬○○、甲○○、地○○、玄○○、紀俊燈
      、Ｃ○○、黃○○、Ａ○○、戌○○、宇○○、天○○、紀蔡栓、酉○○、午
      ○○、洪玟旼、亥○○、巳○○、未○○、丙○○等人均陳稱：系爭土地位於
      鄉下，價值不高，分割後兩造所取得之土地價值差異不大，不需相互補償（見
      本院卷一第四十九頁）。
（三）系爭土地呈南北走向，北邊略寬，南邊略窄，北側面臨彰化縣二林鎮○○路（
      既成道路），路寬約四公尺，東側有寬約二．五公尺既成道路（未取路名），
      系爭土地中間有寬約二．五公尺既成道路與北邊中六路相通，西側及南側均無
      通路，系爭土地除小部分為空地作為庭院及通路外，絕大部分土地均已為共有
      人壬○○等人建有房屋居住使用，所建房屋或為鋼筋混凝土造、或為磚瓦造、
      或為鐵皮造、或為水泥板造，用途或供居住，或供倉庫使用，且房屋形狀極不
      規則等情，已據原審及本院會同兩造至現場履勘並囑託地政機關測繪屬實，有
      勘驗筆錄、建物位置圖、透視圖附卷可據（見原審卷第五十八、五十九頁、本
      院卷一第四十七至五十頁、本院卷二第九十九頁、透視圖置於本院卷二證物袋
      內），其中關於上訴人戊○○所建如編號12所示建物之種類應為水泥板造平房
      ，並非鋼筋混凝土造房屋，且其面積非如原審囑託地政機關八十九年十二月二
      十日複丈成果圖所載之面積（見原審卷第五十九頁），即未貫穿系爭土地中間
      現有約二．五公尺寬道路，其正確面積應如地政機關九十一年十二月十二日複
      丈成果圖（見本院卷二第四十五頁）暨本院卷二證物袋內透視圖所示等情，均
      經兩造於本院至現場履勘時陳明（見本院卷一第五十頁）。
（四）上訴人Ｆ○○、丁○○、丑○○、辛○○、己○○、寅○○、戊○○、Ｅ○○
      、Ｄ○○、Ｇ○○等人均主張依本院乙案所示方法分割（被上訴人主張依本院
      乙案或甲案所示方法分割，伊無意見）。兩造均陳明希望依現狀分割，現有建
      物儘量保留等語。
  １、依本院乙案所示方法分割，則上訴人戊○○所有如現況圖編號C12、C13所示之
      建物均位於其所分得之土地上，得以全部保留，僅編號C11所示之建物之一部
      分需拆除（因有一小部分建物坐落於寅○○所分得之乙案分割圖編號9土地上
      而需拆除）；上訴人壬○○所有如現況圖編號A1、A2所示之建物均位於其所分
      得之土地（即本院乙案分割圖編號1之土地）上，得以全部保留，僅編號A3所
      示之建物之一部分需拆除（因有一小部分建物坐落於甲○○所分得之乙案分割
      圖編號2土地上而需拆除）；上訴人戌○○所有如現況圖編號A4、A5所示之建
      物，以及上訴人酉○○等七人所有如現況圖編號A6、A7所示之建物（均繼承自
      洪勝德），亦均位於其所分得之土地（即本院乙案分割圖編號1之土地）上，
      得以全部保留；上訴人地○○所有如現況圖編號B1、B2、B3所示之建物，B234
      所示之建物，均位於其所分得之土地（即本院乙案分割圖編號5之土地）上，
      得以全部保留，僅編號B4所示之建物之一部分需拆除（因有一小部分建物坐落
      於上訴人辛○○所分得之乙案分割圖編號7土地上而需拆除）；上訴人丑○○
      所有如現況圖編號C1所示之建物，大部分位於其所分得之土地（即本院乙案分
      割圖編號6之土地）上，大部分得以保留，僅其中一小需拆除（因有一小部分
      建物坐落於上訴人地○○等四人所分得之乙案分割圖編號5土地上，另一部分
      位於編號11道路用地上而需拆除）；上訴人辛○○所有如現況圖編號C3、C4所
      示之建物，均位於其所分得之土地（即本院乙案分割圖編號7之土地）上，全
      部得以保留，僅現況圖編號C2所示建物中一小部分位於編號11道路用地上而需
      拆除；上訴人己○○所有如現況圖編號C5、C6所示之建物，均位於其所分得之
      土地（即本院乙案分割圖編號8之土地）上，全部得以保留，僅現況圖編號C7
      所示建物中一小部分位於編號11 道路用地上以及位於上訴人寅○○所分得之
      土地（即本院乙案分割圖編號9之土地）上而需拆除；上訴人寅○○所有如現
      況圖編號C8、C9所示之建物，均位於其所分得之土地（即本院乙案分割圖編號
      9之土地）上，全部得以保留，僅現況圖編號C10所示建物中一小部分位於編號
      11道路用地上而需拆除；上訴人丁○○所有如現況圖編號D所示之建物，大部
      分位於其所分得之土地（即本院乙案分割圖編號18之土地）上，大部分得以保
      留，僅小部分位於編號12道路用地上以及位於上訴人黃○○所分得之土地（即
      本院乙案分割圖編號19之土地）上而需拆除；上訴人Ｆ○○所有如現況圖編號
      E1、E6所示之建物，Ｅ○○所有如現況圖編號E4、E5所示之建物，Ｅ○○、Ｄ
      ○○所有如現況圖編號E2所示之建物，陳登託所有如現況圖編號E3所示之建物
      ，大部分均位於彼等分割後保持共有之土地（即本院乙案分割圖編號14、15、
      16、17之土地）上，大部分得以保留，僅小部分位於編號12道路用地上以及位
      於上訴人Ｃ○○所分得之土地（即本院乙案分割圖編號20之土地）上而需拆除
      ；上訴人Ａ○○、天○○、紀蔡栓三人所有（即紀五湖之承受訴訟人）如現況
      圖編號F2、F3所示之建物，大部分位於其所分得之土地（即本院乙案分割圖編
      號13土地）上，大部分得以保留，僅編號F2所示建物之一小部分位於編號12道
      路用地上而需拆除（至其編號F2 所示建物之一小部分以及編號F1所示建物建
      於系爭土地外，其應拆除係屬當然）；上訴人癸○○所有如現況圖編號G所示
      之建物，均位於其所分得之土地（即本院乙案分割圖編號4之土地）上，全部
      得以保留；被上訴人所有如現況圖編號H3、H4、H5所示之建物，大部分均位於
      上訴人上訴人所分得之土地（即本院乙案分割圖編號4土地）上而需拆除，惟
      被上訴人已陳明伊原有之房屋已不堪使用，急需重建，希望早日判決確定等語
      ，自無予保留必要；又上訴人甲○○所有如現況圖編號H1所示之建物僅其中一
      小部分位於其分得之土地（即本院乙案分割圖編號2之土地）上、其餘部分位
      於被上訴人所分得之土地（即本院乙案分割圖編號3所示土地）上，如現況圖
      編號H2所示之建物，則位於被上訴人所分得之乙案分割圖編號3所示土地上及
      上訴人癸○○所分得之乙案分割圖編號4所示土地上而需拆除，惟查上訴人甲
      ○○之上述房屋呈倒Ｔ字形，占地甚廣，原難將其全部予以保留，且系爭土地
      大部分已由各共有人建有走向不規則之建物，各共有人之建物自無法全部保留
      ，已如前述，又上訴人甲○○於本院亦主張依本院甲案所示方法分割，依該方
      法，其所有如現況圖編號H1所示之建物亦僅其中一小部分位於其分得之土地（
      即本院乙案分割圖編號2之土地）上、其餘部分位於被上訴人所分得之土地（
      即本院乙案分割圖編號3所示土地）上，又其所有如現況圖編號H2所示之建物
      ，則位於被上訴人所分得之乙案分割圖編號3所示土地上及上訴人癸○○所分
      得之乙案分割圖編號4所示土地上而需拆除，是本院乙案之分割方法顯已顧及
      絕大多數共有人保留原有建物之意願。
  ２、依實施區域計畫地區建築管理辦法第十一條第二項規定：「建築基地以私設通
      路連接道路者，其通路寬度不得小於左列標準：．．．．四、基地內以私設通
      路為進出道路之建築物總樓地板面積合計在一０００平方公尺以上者，通路寬
      度為六公尺」。系爭土地依本院乙案所示分割方案，在系爭土地中間預留南北
      向之編號12土地，另於南邊沿土地邊界另預留東西向編號11土地，作為私設巷
      道，分得編號7、8、9、10、14、15、16、17、18所示土地者，必需以編號11
      、12所示私設道路與外界聯絡，此等土地之面積共三一五五平方公尺（計算式
      ：（478+430+430+430+217+217+217+217+519=3155），系爭土地編定使用種類
      為鄉村區乙種建築用地，其建蔽率為百分之六十，容積率為百分之二百四十，
      有彰化縣二林鎮公所九十一年五月二十八日二鎮建字第０九一０００六八０二
      號函附卷可稽（本院卷一第一五二頁），以此計算，必需利用編號11、12所示
      私設道路為進出道路之建築物總樓地板面積為四五四三．二平方公尺（計算式
      ：3155×0.6×2.4=4543.2），足見系爭土地以私設通路為進出道路之建
        築物總樓地板面積合計在一０００平方公尺以上，依上述規定，編號11、12
      所示道路之寬度應留六公尺，本院乙案之分割方法，編號11、12所示道路之寬
      度為六公尺，符合上述規定，則分得上述編號7、8、9、10、14、15、16、17
      、18、20所示土地者，其土地均面臨建築線，均可建築合法之房屋。又本院乙
      案之分割方法，分得編號2、3、4、13所示土地者，其土地均面臨中六路（編
      號4、編號13所示土地另亦面臨預留之編號12道路），分得編號5、6所示土地
      者，其土地均面臨系爭土地東側之現有既成巷道，分得編號1所示土地者，其
      土地面臨中六路及系爭土地東側之現有既成巷道，亦均面臨建築線，均可建築
      合法房屋，至於上訴人黃○○所分得之編號19所示土地，雖無任何通路與外界
      聯絡，惟編號19所示土地，其緊鄰之西側同段二九五之二地號土地，係上訴人
      黃○○與上訴人Ｃ○○共有，每人應有部分各二分之一；系爭土地緊鄰之西側
      二九七地號土地，係上訴人黃○○與上訴人Ｃ○○、訴外人紀文宗、紀智勇、
      紀吉隆共有，每人應有部分（依序）各為368/1000、368/2000、132/1000、
      132/1000、368/2000，此有土地登記謄本附卷可據（見原審卷第二０九至二一
      二頁），是本院乙案所示之分割方法，以南北向分割，將編號19分歸上訴人黃
      ○○取得，將編號20分歸上訴人Ｃ○○取得，上訴人黃○○、Ｃ○○因本件取
      得之土地，將來得以與他人共有之西側二九七地號及二九五之二地號土地合併
      使用，增加其土地利用價值，且與外界通路之規劃並無困難；況上訴人黃○○
      、Ｃ○○之訴訟代理人所提之分割方案，亦均係主張上訴人黃○○、Ｃ○○願
      分別分得編號19、20所示之土地（見本院卷一第二八七頁、本院卷二第十四頁
      ），迨本院依其請求重新測繪之分割方案囑託地政機關測繪完竣，上訴人始再
      爭執，指稱本院乙案分割方法上訴人黃○○分割取得之編號19所示土地無通路
      與外界聯絡，並非理想之方案云云，自無足採。又本院乙案之分割方法，於系
      爭土地預留編號11、12所示道路供兩造通行之用，且編號11、12所示預留之道
      路相銜接，可利用該道路往北通往中六路或往東通往系爭土地東側之既成巷道
      ，與外界聯絡，出入方便，且使該路成為活路，增加各共有人分得土地之價值
      ，萬一有天災或其他事故，因所預留之道路寬度為六公尺，救護人員或車輛均
      可由系爭土地北側或東南側，沿編號11、12所示道路進入及時搶救，住戶亦得
      以利用編號11、12所示道路，往北或往東避難，減低損害。
  ３、如上所述，本院乙案之分割方法，已兼顧土地使用現狀、共有人分割後取得土
      地之價值、社會經濟效益及兩造之利益，為妥適之分割方案。
（五）上訴人丑○○、壬○○、甲○○、地○○、玄○○、紀俊燈、Ｃ○○、黃○○
      、Ａ○○、戌○○、宇○○、天○○、紀蔡栓、酉○○、午○○、洪玟旼、亥
      ○○、巳○○、未○○、丙○○等人均請求：依本院甲案所示方法分割。本院
      甲案之分割方法，亦係按現狀分割，以現狀圖之透視圖（附於本院卷二證物袋
      內）比對結果，各共有人現有之建物亦大多能予保留，於系爭土地預留編號11
      、12所示道路供兩造通行之用，且編號11、12所示預留之道路相銜接，可利用
      該道路往北通往中六路或往東通往系爭土地東側之既成巷道，與外界聯絡，出
      入方便，且使該路成為活路，增加各共有人分得土地之價值，惟該分割方案所
      預留之編號11、12所示道路，其路寬僅四公尺，與「實施區域計畫地區建築管
      理辦法」第十一條第二項第四款之規定不符，分得編號7、8、9、10、14、15
      、16、17、18所示土地者，均無法以預留之道路邊線為建築線而建築合法之房
      屋，顯已損及分得此等土地人之利益，其分割方法顯非妥適。
（六）上訴人丑○○、壬○○、甲○○、地○○、玄○○、紀俊燈、Ｃ○○、黃○○
      、戌○○、宇○○、酉○○、午○○、洪玟旼、亥○○、巳○○、未○○、丙
      ○○等人（以下稱丑○○等十七人）之訴訟代理人於本院雖曾主張：關於系爭
      土地北側及東側，應以現有既成道路中心線為準，向後退縮三公尺，以之作為
      分割線，再以此施測分割方案等語。本院函請彰化縣二林地政事務所按其主張
      之方法繪製分割方案，該所復函稱：「主旨：貴院函囑．．測繪．．．土地分
      割方案圖案，玆因所附分割略圖之分割方法及條件不足致無法繪製複丈成果圖
      ．．．．說明：．．．三、．．．．系爭地週邊道路非計劃道路，無確定之道
      路中心，如現況道路中心退讓，仍將因各人對現有道路兩側邊緣認定不一致而
      難以決定路中心位置」，有各該函文附卷可據（本院卷一第二二五至二二七頁
      、第二四五、二四六頁），自無從依其請求繪製分割方案，嗣丑○○等十七人
      之訴訟代理人陳稱：以前所提之分割方案（指九十年五月三日及九十一年十一
      月十二日所提之方案）均不再主張，僅主張依本院甲案所示之方法分割等語（
      見本院卷二第九十五頁），併予鈙明。
六、綜上所述，系爭土地依本院乙案所示方法分割，最為妥適，上訴人丑○○等二十
    人所主張之本院甲案雖非可採，惟分割共有物之訴，其分割方法應由法院為適當
    之分配，不受任何共有人主張之拘束（最高法院四十九年台上字第二五六九號判
    例參照），原審之分割方法既有未洽，應由本院將原判決關於分割方法部分予以
    廢棄，改依本院乙案之分割方法，判決如主文第三項所示。另就被上訴人追加請
    求命上訴人酉○○等七人就其被繼承人洪勝德所遺系爭土地應有部分六六六０分
    之二０四辦理繼承登記部分，判決如主文第二項所示。
七、本件係分割共有物訴訟，上訴人之上訴雖有理由，但被上訴人之訴訟行為，按當
    時之訴訟程度為伸張或防衛權利所必要，爰依民事訴訟法第八十一條第二款之規
    定，命由兩造各依應有部分比例，分擔訴訟費用。
八、據上論結：本件上訴為有理由，依民事訴訟法第四百五十條、第七十八條、第八
    十一條第二款、第四百六十三條、第三百八十五條第一項前段，判決如主文。
中      華      民      國    九十二    年      七      月    二十二    日
~B1民事第五庭審判長法  官  陳滿賢
~B2                法  官  朱  樑
~B3                法  官  邱森樟
右為正本係照原本作成。
如對本判決上訴，須於收受判決送達後二十日內向本院提出上訴書狀，其未表明上訴
理由者，應於提出上訴後二十日內向本院提出上訴理由書（須按他造人數附具繕本）
，並繳納送達用雙掛號郵票拾份（每份拾肆元）。
上訴時應提出委任律師或具有律師資格之人之委任狀；委任有律師資格者，另應附具
律師及格證書及釋明委任人與受任人有民事訴訟法第四百六十六條之一第一項但書或
第二項（詳附註）所定關係之釋明文書影本。
~B                書記官  粘銘環
中      華      民      國    九十二    年      七      月    三十一    日
附註：
民事訴訟法第四百六十六條之一（第一項、第二項）
對於第二審判決上訴，上訴人應委任律師為訴訟代理人。但上訴人或其法定代理人具
有律師資格者，不在此限。
上訴人之配偶、三親等內之血親、二親等內之姻親，或上訴人為法人、中央或地方機
關時，其所屬專任人員具有律師資格並經法院認為適當者，亦得為第三審訴訟代理人
。
                                                                        Ｙ
附表：
┌───────────────┬─────────┐
│共有人                        │應 有 部 分 比 例 │
├───────────────┼─────────┤
│壬○○                        │203/6660          │
├───────────────┼─────────┤
│戌○○                        │204/6660          │
├───────────────┼─────────┤
│酉○○、午○○、子○○、亥○○│                  │
│巳○○、洪淑貞、丙○○（洪勝德│ 204/6660 公同共有│
│之承受訴訟人                  │                  │
├───────────────┼─────────┤
│地○○                        │61/3996           │
├───────────────┼─────────┤
│宇○○                        │61/3996           │
├───────────────┼─────────┤
│玄○○                        │61/7992           │
├───────────────┼─────────┤
│Ｂ○○                        │61/7992           │
├───────────────┼─────────┤
│丑○○                        │93/7770           │
├───────────────┼─────────┤
│辛○○                        │4309/77700        │
├───────────────┼─────────┤
│己○○                        │4309/77700        │
├───────────────┼─────────┤
│寅○○                        │4309/77700        │
├───────────────┼─────────┤
│戊○○                        │4308/77700        │
├───────────────┼─────────┤
│丁○○                        │600/8960          │
├───────────────┼─────────┤
│Ｆ○○                        │250/8960          │
├───────────────┼─────────┤
│Ｅ○○                        │250/8960          │
├───────────────┼─────────┤
│Ｄ○○                        │250/8960          │
├───────────────┼─────────┤
│Ｇ○○                        │250/8960          │
├───────────────┼─────────┤
│天○○、紀蔡栓、紀花壽（紀五湖│每人應有部分各    │
│之承受訴訟人）                │75/1344           │
├───────────────┼─────────┤
│黃○○                        │121/4480          │
├───────────────┼─────────┤
│Ｃ○○                        │121/4480          │
├───────────────┼─────────┤
│癸○○                        │258/2220          │
├───────────────┼─────────┤
│乙○○                        │125/2220          │
├───────────────┼─────────┤
│甲○○                        │125/2220          │
└───────────────┴─────────┘


司法院資訊處製作；財團法人民間司法改革基金會備份。
